【裁判字號】    98,台上,5070
【裁判日期】    980903
【裁判案由】    違反貪污治罪條例
【裁判全文】
最高法院刑事判決            九十八年度台上字第五０七０號
上  訴  人  台灣高等法院高雄分院檢察署檢察官
上  訴  人
即  被  告  甲○○
上列上訴人等因被告違反貪污治罪條例案件，不服台灣高等法院
高雄分院中華民國九十八年三月二十日第二審更審判決（九十七
年度上更(二)字第一六七號，起訴案號：台灣屏東地方法院檢察署
八十六年度偵字第五七０八號），提起上訴，本院判決如下：
    主  文
原判決撤銷，發回台灣高等法院高雄分院。
    理  由
本件原判決撤銷第一審關於上訴人即被告（下稱被告）甲○○部
分之判決，改判論處被告連續公務員明知為不實之事項，而登載
於職務上所掌之公文書，足以生損害於公眾罪刑（處有期徒刑二
年，褫奪公權二年；減為有期徒刑一年，褫奪公權一年）；固非
無見。
惟查：（一）刑法第二百十三條公務員登載不實罪，係以公務員
明知不實之事項，故意於其職務上所掌公文書予以登載而言，其
犯罪主體為職掌製作公文書之公務員；至同法第二百十四條使公
務員登載不實罪，係公務員不知情或受欺罔，而在職務上所掌公
文書為不實登載，其犯罪主體則為使公務員為不實登載之人，包
括其身分亦為公務員之人在內。故如無職掌製作公文書權限之公
務員，利用有此權限之其他公務員不知其事項為不實而使之登載
，該使為登載之人雖亦具公務員身分，亦僅論以刑法第二百十四
條使公務員登載不實罪，非論以同法第二百十三條公務員登載不
實罪之間接正犯。依原判決事實欄之記載：被告自民國七十九年
三月間起至八十七年三月一日止，擔任屏東縣林邊鄉（下稱林邊
鄉）第十一、十二屆鄉長，綜理林邊鄉公所之土木工程發包事宜
，為依據法令從事公務之人員，其明知鄭登讚未具承包林邊鄉公
所土木工程之資格，仍於八十一年十二月至八十三年十二月間，
將原判決附表所示之十件工程（起訴書將原判決附表編號九部分
，誤載為二件工程），以二家廠商比價方式，由鄭登讚借用營造
廠牌照為形式上之不實比價，並由不知情之林邊鄉公所承辦人黃
阿從、李榮發將不實之比價事項登載於「其職務上」所掌之公文
書比價紀錄表上，呈送主計單位核示，使鄭登讚得以承包該十件
工程，足以生損害於林邊鄉公所議價發包工程之正確性等情。對
於該登載不實之十件工程比價紀錄表究係「被告」抑或「黃阿從
、李榮發」職務上所掌之公文書，原判決事實欄之記載並不明確
，本院無從就原判決法則適用當否為判斷。又原判決理由欄未說
明該十件工程比價紀錄表之製作係屬被告職掌之依據及理由，乃
率認被告係利用黃阿從、李榮發登載不實之比價紀錄表，為刑法
第二百十三條公務員登載不實罪之間接正犯，亦有判決理由不備
之違法。（二）原判決理由欄記載「被告…登載於其職務上所掌
比價紀錄表之公文書上並持以行使」（見原判決正本第十頁倒數
第四至六行）；又說明「被告於公文書上登載不實後，雖依公文
流程…自難論以行使罪名」（見原判決正本第十頁倒數第一行至
第十一頁第二行）；復載稱「被告所為係犯…行使公務員登載不
實事項於公文書罪」（見原判決正本第十一頁倒數第六至七行）
等情。對於被告登載不實之十件工程比價紀錄表，究有無持以行
使乙節，理由欄之說明前後齟齬，有理由矛盾之違誤。（三）原
判決理由欄三(二)說明新舊法之比較適用時，謂：被告行為後，刑
法第五十六條連續犯之規定業已刪除，被告先後「四次」公務員
登載不實犯行，依修正前之規定，應以一罪論；但依新法（即修
正後之刑法）則應論以四罪，併合處罰，是以修正前之規定較有
利於被告等情（見原判決正本第十頁）。然依原判決認定之事實
，被告係在原判決附表所示之十件工程比價紀錄表上為不實之登
載；其中編號一、二、三（原判決附表將此工程名稱贅載「豐漁
路」）均在八十一年十二月二十一日辦理，編號四、五（原判決
附表將此二件工程名稱「光林村」均誤繕為「光仁村」）、十｛
原判決附表將此工程之得標金額（新台幣）「萬５千元」誤繕
為「萬元」｝均在八十二年一月二十九日辦理，編號六、七
、八、九則分別在八十二年二月二十二日、八十三年二月七日、
八十三年十二月二十七日、八十二年三月十八日辦理，被告究係
如何分「四次」犯之？已不無可議。且依卷內資料，該十件工程
比價紀錄表計有十紙（見上訴字卷一第一三九至一四八頁）；原
判決未說明如何認定該十紙比價紀錄表係出自被告「四次」犯行
而為，率行依此為比較新舊法之基準，不惟與卷內證據資料不符
，亦有理由不備之違誤。（四）公共營繕工程採用招標、比價方
式，旨在藉由合法正當之競標、比價程序，得以合理、公平之價
格發包工程，俾達節省公帑、保障品質之目的。是公務員對於主
管或監督之工程，如以借牌、虛偽比價之方式，使不具承包資格
之廠商圍標獨占，因而獲得不法利益者，即為圖利他人。依原判
決認定之事實，被告係使原不具承包林邊鄉公所土木工程資格之
鄭登讚，借用原判決附表所示十件工程之比價廠商名義，至林邊
鄉公所為形式上不實之比價，以符合程序等情。倘若無訛，則該
十件工程是否未實際辦理比價？鄭登讚未依規定程序而承包該十
件工程，有無獲取不法利益？事關被告是否涉犯圖利罪之認定，
自應詳予究明釐清。原審未予調查，逕以鄭登讚係「單純獲得工
程承包之機會，尚非實際具體的獲得利益」，因認被告所為不構
成圖利罪，有調查未盡及理由不備之違法。（五）起訴意旨就被
告於(一)林邊鄉第一、二公墓聯外道路新建工程、(二)竹林村五號道
路工程、(三)第一、二公墓墓穴工程、(四)學甲漁塭道路工程及(五)牛
埔埤圳溝工程，以三家廠商比價方式，指示林邊鄉公所承辦相關
業務人員，指定鄭登讚前來鄉公所議價、比價；鄭登讚則陸續借
用啟輝、聖皇、瑞將等營造及寶豐土木包工業等公司之營造廠商
牌照，參與比價及形式上陪標，而全數取得上開工程承包業務部
分，認與有罪之原判決附表所示十件工程部分具修正前刑法第五
十六條連續犯之裁判上一罪關係。原判決理由欄六既說明：「被
告顯不可能將上開五項（件）工程指定予鄭登讚承包，公訴人亦
未提出證據證明被告有此部分犯行，自難遽為被告不利事實之認
定」等情（見原判決正本第十三頁），則原判決就此五件工程部
分，自應於判決內敘明不另為無罪之諭知。原判決漏未說明，有
已受請求之事項未予判決之違法。以上，或為檢察官及被告上訴
意旨分別指摘，或為本院得依職權調查之事項，應認原判決仍有
撤銷發回更審之原因。
據上論結，應依刑事訴訟法第三百九十七條、第四百零一條，判
決如主文。
中    華    民    國  九十八  年    九    月    三    日
                      最高法院刑事第七庭
                          審判長法官  林  永  茂
                                法官  吳  昆  仁
                                法官  蘇  振  堂
                                法官  蕭  仰  歸
                                法官  林  立  華
      本件正本證明與原本無異
                                      書  記  官
中    華    民    國  九十八  年    九    月    七    日
                                                    Ｒ


司法院資訊處製作；財團法人民間司法改革基金會備份。
